【裁判字號】    97,聲判,35
【裁判日期】    980930
【裁判案由】    聲請交付審判
【裁判全文】
臺灣士林地方法院刑事裁定              97年度聲判字第35號
聲  請  人  甲○○
訴訟代理人  丁○○律師
被      告  丙○○
            乙○○
上列聲請人即告訴人因被告等誣告案件，不服臺灣高等法院檢察
署檢察長中華民國九十七年四月十四日九十七年度上聲議字第一
九二九號駁回再議之處分（原不起訴處分案號：臺灣士林地方法
院檢察署九十七年度偵字第三五一一號），聲請交付審判，本院
裁定如下：
    主  文
聲請駁回。
    理  由
一、本件聲請交付審判意旨（如附件）。
二、按告訴人不服上級法院檢察署檢察長或檢察總長認再議為無
    理由而駁回之處分者，得於接受處分書後十日內委任律師提
    出理由狀，向該管第一審法院聲請交付審判，刑事訴訟法第
    二百五十八條之一第一項定有明文。查本件聲請人甲○○以
    被告丙○○、乙○○涉犯誣告罪，向臺灣士林地方法院檢察
    署檢察官提出告訴，經該署檢察官於民國（下同）九十七年
    三月十七日以九十七年度偵字第三五一一號為不起訴處分後
    ，告訴人提出再議，再經臺灣高等法院檢察署檢察長於九十
    七年四月十四日以九十七年度上聲議字第一九二九號處分書
    以再議無理由駁回再議，該處分書於九十七年四月二十三日
    送達聲請人，有送達證書附卷可稽，是聲請人於九十七年五
    月五日（同月三日為末日，遇星期六，順延二日至星期一即
    同月五日）即十日內委任律師向本院聲請交付審判，此有前
    開處分書、送達證明及交付審判聲請狀附卷可稽。因認本件
    聲請交付審判於程序上已符合規定，合先敘明。
三、次按法院認為交付審判之聲請不合法或無理由者，應駁回之
    ，刑事訴訟法第二百五十八條之三第二項前段定有明文。又
    法院於審查交付審判之聲請有無理由時，除認為告訴人所指
    摘不利被告之事證未經檢察機關詳為調查或斟酌，或不起訴
    處分書所載理由違背經驗法則、論理法則或其他證據法則，
    否則，不宜率予交付審判，法院辦理刑事訴訟案件應行注意
    事項第一百三十四條可資參照。復按法院於審理交付審判之
    聲請有無理由時，其調查證據範圍，應以偵查中曾顯現之證
    據為限，不可就告訴人新提出之證據再為調查，亦不可蒐集
    偵查卷以外之證據，又除認為告訴人所指摘不利於被告之事
    證未經檢察機關詳為調查或斟酌，或不起訴處分書所載理由
    違背經驗法則、論理法則或其他證據法則，否則，不宜率予
    交付審判（法院辦理刑事訴訟案件應行注意事項第一百十八
    點及臺灣高等法院九十一年第一次刑事庭庭長法律問題研究
    會議結論參照）。此乃刑事訴訟法第二百五十八條之一規定
    告訴人得向法院聲請交付審判，係新增對於「檢察官不起訴
    或緩起訴裁量權」制衡之一種外部監督機制，法院僅就檢察
    官所為不起訴或緩起訴之處分是否正確加以審查，以防止檢
    察機關濫權，依此立法精神，同法第二百五十八條之三第三
    項規定法院審查聲請交付審判案件時「得為必要之調查」，
    其調查證據之範圍，自應以偵查中曾顯現之證據為限；又為
    避免與刑事訴訟法第二百六十條之再行起訴規定混淆不清，
    故法院對於聲請交付審判案件之審查，應限於檢察官不起訴
    處分是否違法。故如檢察官係依據刑事訴訟法第二百五十二
    條規定予以不起訴處分者，應審查該處分是否符合該條各款
    之規定；若係依據同法第二百五十三條規定為不起訴處分者
    ，則應審查該處分是否有裁量逾越或裁量濫用之情形。至於
    檢察官據以不起訴處分之「基礎事實」，則非法院應行介入
    審查之對象，蓋法院裁定交付審判之前提，乃該案件已經跨
    越起訴門檻，亦即符合刑事訴訟法第二百五十一條第一項規
    定「足認被告有犯罪嫌疑」檢察官應提起公訴之情形，縱或
    法院對於檢察官所認定之事實有不同判斷，惟該案件必須繼
    續偵查始能判斷應否起訴者，法院仍應依據刑事訴訟法第二
    百五十八條之三第二項前段，以聲請無理由裁定駁回。
四、經查：
  (一)按誣告罪之成立，以意圖他人受刑事處分虛構事實而向該管
    公務員申告其要件，故其所訴事實，雖不能證明係屬實在，
    而在積極方面尚無證據證明其確係故意虛構者，仍不能遽以
    誣告罪論處；所謂虛偽係明知無此事故意捏造而言，若告訴
    人誤認有此事實或以為有此嫌疑，自不得指為虛偽，即難科
    以誣告罪；又申告人所訴之事實，若有出於誤會或懷疑有此
    事實而為申告，以致不能證明其所訴之事實為真實，縱被訴
    人不負刑責，而申告人因缺乏誣告之犯意，亦難成立誣告罪
    ；（最高法院四十六年臺上字第九二七號、四十年度臺上字
    第八八號判例要旨、九十五年度臺上字第一七五八號判決要
    旨參照）。
  (二)被告涉嫌誣告告訴人涉嫌背信部分
   1.查共計十二名宗親捐獻款項予臺北市何氏宗親會籌建宗祠
     基金，業經臺北市何氏宗親會第八屆第四次（九十年）會
     員大會報告收受，並於九十年二月九日暫用告訴人名義購
     買臺北國際商銀社子分行儲蓄存單二張，進而交予告訴人
     保管中一事，業經被告提出臺北市何氏宗親會刊印之臺北
     市何氏宗親會建宗祠啟動捐款福音及存款存單可佐，復有
     臺北市何氏宗親會九十二年十月刊印之臺北市何氏宗親會
     第九屆第二次大會並共同迎世界懇親大會名冊及該名冊第
     四十九頁刊印有前揭存單二張、第一０九頁刊印「本會宗
     祠籌建委員會設置簡則」、第一一八至一一九頁仍持續刊
     印前開捐款人名單及捐款金額，並於該名冊封面刊印有「
     諸位宗親請踴躍參與本會盼望早日創立臺北市何氏宗祠是
     吾祖先永蔭子孫」等字樣，顯見臺北市何氏宗親會確實有
     將建立何氏宗祠，列為宗親會之重要工作目標，並持續保
     管前開捐款人捐獻款項，因此，被告等人信該筆款項乃歸
     臺北市何氏宗親會所有作為建立何氏宗祠之基金一節，應
     屬事實。
   2.告訴人委託中央法律事務所丁○○律師於九十四年八月二
     十六日以北市何（建）字第（九四）０三號函覆臺北市何
     氏宗親會宗長之函件中載有：九十二年二月十二日第九頁
     第五次理監事會議決議有關前開宗親捐款乃係有條件之捐
     款，若未符條件必須退還捐款人，並於九十二年十二月二
     十八日召開第九屆第二次會員大會第二案討論時通過九十
     二年十二月底前若未達成共識十二位捐款全部退還等語，
     然觀之臺北市何氏宗親會九十二年十月刊印之臺北市何氏
     宗親會第九屆第二次大會並共同迎世界懇親大會名冊第八
     九至九五、一二四至一二五頁分別刊印該會第九屆第一次
     至第四次、第六次理監事會議紀錄，卻獨缺第九屆第五次
     理監事會議紀錄，因此，是否確有第九屆第五次理監事會
     議開議並有前列決議內容，確有可議。
   3.且依告訴人所提出之臺北市何氏宗親會召開第九屆第二次
     會員大會會議紀錄亦未刊印在臺北市何氏宗親會會刊中，
     卻向臺北市政府社會局提出，再依臺北市何氏宗親會章程
     第十八條規定「會員大會應由全體基本會員過半數之出席
     始得開會。出席基本會員半數之同意方得決議」，而據臺
     北市何氏宗親會九十二年十月刊印之臺北市何氏宗親會第
     九屆第二次大會並共同迎世界懇親大會名冊第五五至六四
     頁所刊載之該會基本會員共計一三九人，但觀之前開第九
     屆第二次會員大會會議紀錄之出席人員記載顯示出席人員
     應出席人員為二百零二位，顯然超出前開基本會員人數，
     又列席人員記載為九十位加先繳會費請假二三位總共一一
     三位，惟何者為基本會員，請假者二十三位何以列為出席
     人員，若扣除請假人數，出席人數顯然低於應出席人數之
     半數，決議過程亦有違前開章程規定之虞。
    4.復參以告訴人亦坦承確實領出前開捐款並發還原捐款人，
      並提出收據為佐，然前開發還捐款之決議基礎為何，顯然
      有疑，因此，被告對此提起告訴，並非全然杜撰、捏造而
      為，故與前揭刑法誣告罪之構成要件顯然有悖。
  (三)被告涉嫌誣告告訴人涉嫌偽造文書部分
    1.告訴人所憑發還前開建宗祠捐款之基礎為臺北市何氏宗親
      會九十二年二月十二日第九屆第五次理監事會議決議及九
      十二年十二月二十八日召開第九屆第二次會員大會決議，
      然前開決議內容均未刊登在臺北市何氏宗親會之會刊中，
      卻提出於臺北市政府社會局申請核備，告訴人亦未向宗親
      會員提示出席人員之名冊、簽名簿以昭公信。
    2.甚而所列前開會議日期之九十二年二月十二日，告訴人另
      有拜訪何志浩將軍及至內湖沖洗照片之行程，是否確有召
      開前揭會議？亦有臺北市何氏宗親會九十二年十月刊印之
      臺北市何氏宗親會第九屆第二次大會並共同迎世界懇親大
      會名冊第八二頁之本會會務工作啟動表在卷可按，遍觀該
      會務工作啟動表所列事項，亦無前揭兩次會議召開行程之
      紀錄，而有可議之處。縱有第九屆第二次會員大會確有召
      開，然會中討論內容為何，據證人何士郎證述：其當天負
      責出席開會，招待會員，對於會中討論事項，均不記得等
      語，考之證人何士郎為告訴人證稱毛毯為何文松夫婦載走
      一事（詳如後述），可證證人何士郎並無偏頗被告之虞，
      然依其所證亦難遽採為不利被告之認定。
    3.且依據前開第九屆第二次會員大會會議紀錄所載實際出席
      人數，顯然未逾應出席人數之半數，已見前述，因此，被
      告據此認告訴人涉有偽造文書之犯嫌，亦非全然無據。
  (四)被告涉嫌誣告告訴人涉嫌偽刻印鑑章部分
    1.被告主張告訴人曾於九十三年八月四日至中國農民銀行變
      更臺北市何氏宗親會、理事長之印鑑章，並提出作廢之存
      款印鑑卡在卷可按，復經告訴人所不否認。
    2.再佐以證人何文松證稱：告訴人任臺北市何氏宗親會第九
      屆理事長期間，其擔任財務長，負責管錢及帳務紀錄，並
      保管宗親會印鑑章，九十二年十二月四日第九屆第六次理
      監事會議時，其他理事說如果要請款，必須經過他們同意
      ，未經理監事審核之經費，要暫時凍結，故要把臺北市何
      氏宗親會所開立之中國農民銀行士林分行帳戶凍結，日後
      支出均由財務長或支出人先行代墊，決議當時，告訴人亦
      在場等語，而告訴人亦不否認前揭銀行帳戶自九十三年起
      凍結，是以，宗親會印鑑章既在證人何文松保管中，且因
      帳戶凍結，尚無使用該銀行帳戶，亦無變更或使用印鑑章
      之必要，因此，被告認告訴人涉嫌偽刻印鑑章亦非徒憑捏
      造。
  (五)被告涉嫌誣告告訴人涉嫌侵占毛毯等財物部分
    1.依據臺北市何氏宗親會九十一年度經費決算表列有支出理
      事長及幹事專用電話及傳真機；九十二年度經費決算表列
      為支出賀禮金品中有第二次大會毛毯三百盒，而由告訴人
      所提出之第九屆第二次會員大會會議紀錄中，出席會員人
      數僅為九十位，故應有二百十盒毛毯未發出；又依告訴人
      委託九十四年八月二十六日北市何（建）字第（94）０三
      號函第六項亦載明告訴人仍保管第十屆世界何氏懇親大會
      募款餘額八萬四千零八十七元；另臺北市何氏宗親會之圖
      記亦未據告訴人移交，此有臺北市何氏宗親會九十二年十
      月刊印之臺北市何氏宗親會第九屆第二次大會並共同迎世
      界懇親大會名冊第四二頁之決算表、前揭會議紀錄、前開
      函文等資料在卷可稽，可證告訴人任臺北市何氏宗親會第
      九屆理事長任內確實保管前列財物可明。
    2.惟查，臺北市何氏宗親會依據臺北市政府社會局九十四年
      三月十一日北市社一字第０九四三二一八四五００號函，
      於九十四年四月七日召開罷免告訴人案件，業已決議通過
      ，此有臺北市政府社會局九十四年四月二十一日北市社一
      字第０九四三四一九０七００號函在卷可稽，新任理事長
      即被告丙○○亦於九十四年五月十二日繼任，第十屆理事
      長何逢洲於九十五年八月九日繼任，此有臺北市何氏宗親
      會九十四年九月十七日第九屆第三次大會手冊第七頁所刊
      之臺北市政府社會局核發之臺北市人民團體負責人當選證
      明書、臺北市政府社會局局長九十五年九月出具之臺北市
      人民團體負責人當選證明書（九五）北市社一證字第一二
      五六號）在卷可考，是以，告訴人應於新任理事長繼任時
      辦理任職期間所保管臺北市何氏宗親會之財物至明，雖告
      訴人提出臺灣高等行政法院九十五年度訴字第二四五四號
      判決書證明罷免告訴人一案之訴願決定，業經法院判決撤
      銷，然該判決係於九十六年三月十五日裁判，不能憑此推
      認告訴人無庸於新任理事長就任時辦理移交程序。
    3.復參以告訴人就任臺北市何氏宗親會第九屆理事長時，亦
      經第八屆理事長辦理移交完畢，此有臺北市何氏宗親會九
      十二年十月刊印之臺北市何氏宗親會第九屆第二次大會並
      共同迎世界懇親大會名冊第八八頁所列之移交收據在卷可
      明，足徵告訴人應有新任理事長就任時，需辦理移交程序
      之認識，然告訴人於臺灣士林地方法院檢察署九十五年度
      偵字第一四六四三號案件偵查中，於九十六年三月十二日
      提出之答辯意旨（六）狀中猶稱仍保管前開電話、傳真機
      ，前揭九十四年八月二十六日北市何（建）字第（九四）
      ０三號函亦坦承仍保管前開募款餘額，顯見迄未辦理移交
      ，雖證人何士郎證稱：前揭毛毯是何文松夫婦載走的等語
      ，告訴人亦舉出何元方於九十年十一月十日向其收回圖記
      之收據，然因告訴人乃第九屆理事長經罷免後，於新任理
      事長就任時，本應將任內保管財物一併移交暨說明，因此
      ，被告所為此部分之告訴，亦非全然無據。
    (六)承上，被告乃本於相關證據以及事實基礎而對告訴人所提
      起之背信、偽造文書及業務侵占等告訴，並非全然憑空捏
      造、虛構所致，雖經臺灣士林地方法院檢察署檢察官偵查
      後，認告訴人未涉有前開犯行，而於九十六年六月二十三
      日以九十五年度偵字第一四六四三號不起訴處分確定，告
      訴人斷難單憑被告所提起之前開告訴，業經檢察官不起訴
      處分，或有其他證據證明告訴人未涉及不法，遽認被告涉
      有誣告罪嫌，蓋因被告提起告訴所憑之相關證據、事實並
      非全然捏造、虛構所致，已見前述，因此，臺灣士林地方
      法院檢察署檢察官對告訴人所提本件誣告案件，對被告所
      為之九十七年度偵字第三五一一號不起訴處分，業已詳加
      斟酌告訴人於偵查中所提之相關證據，且認事用法採證亦
      無違背經驗法則、論理法則之處。
五、綜上所述，依本件誣告案件偵查卷內所附已盡調查之證據交
    互參照，原臺灣士林地方法院檢察署檢察官之不起訴處分及
    臺灣高等法院檢察署檢察長之處分所憑認定之理由，並無任
    何違背經驗、論理法則之處，亦無不當之處，從而，本件聲
    請人聲請交付審判為無理由，應予駁回。
六、依刑事訴訟法第二百五十八條之三第二項前段，裁定如主文
    。
中    華    民    國    98    年    9     月    30    日
                  刑事第六庭審判長法  官  杜惠錦
                                  法  官  陳美彤
                                  法  官  黃欣怡
以上正本證明與原本無異。
本裁定不得抗告。
                                  書記官  陳慧玲
中    華    民    國    98    年    9     月    30    日


司法院資訊處製作；財團法人民間司法改革基金會備份。
